ACORDAO-COMPLETO-2556003

ACÓRDÃO 9176/2022 ATA 41/2022 - PRIMEIRA CÂMARA

VISTOS, relatados e discutidos estes autos de recurso de reconsideração interposto por José Edberto Tavares de Quental, ex-prefeito de Condado/PE (gestões: 2005-2008 e 2009-2012) , contra o Acórdão 3208/2022-TCU-Primeira Câmara,
ACORDAM os Ministros do Tribunal de Contas da União, reunidos em sessão da 1ª Câmara, com fundamento nos arts. 32, inciso I, e 33 da Lei Orgânica do TCU, diante das razões expostas pelo Relator, em:
9.1. conhecer do presente recurso de reconsideração para, no mérito, negar-lhe provimento;
9.2. reconhecer, de ofício, a prescrição das pretensões punitiva e de ressarcimento somente em relação às irregularidades atinentes ao Programa Nacional de Apoio ao Transporte do Escolar (Pnate) , exercício de 2008, com base no art. 5º, inciso II, da Resolução TCU 344/2022, afastando as respectivas parcelas do débito imputado por meio do Acórdão 3208/2022-TCU-Primeira Câmara, cujos itens 9.1 e 9.2 passam a a ter a seguinte redação:
"9.1. julgar irregulares as contas do Sr. José Edberto Tavares de Quental (CPF 346.720.283- 72) , condenando-o ao pagamento das quantias a seguir especificadas, atualizadas monetariamente e acrescidas dos juros de mora, calculado a partir das datas discriminadas até a efetiva quitação do débito, fixando-lhe o prazo de 15 (quinze) dias para que comprove, perante o Tribunal, o recolhimento da referida quantia aos cofres do Fundo Nacional de Desenvolvimento da Educação - FNDE, nos termos do art. 23, inciso III, alínea "a", da citada Lei c/c o art. 214, inciso III, alínea "a", do Regimento Interno: 
	Data da ocorrência
	Valor histórico (R$) 

	11/4/2011 
	11.376,62

	2/6/2011
	2.269,01

	1º/8/2011
	1.455,00

	1º/12/2011
	23.000,00

	29/6/2012
	25.000,00

	24/8/2012
	1.455,00

	29/8/2012
	1.455,00

	30/8/2012
	7.897,49

	18/9/2012
	4.263,36

	5/10/2012
	5.000,00

	31/10/2012
	1.458,54

	30/11/2012
	5.300,00

	5/12/2012
	5.000,00

"9.2. aplicar ao Sr. José Edberto Tavares de Quental a multa estabelecida no art. 57 da Lei nº 8.443/1992, no valor de R$ 23.000,00 (vinte e três mil reais) , fixando-lhe o prazo de 15 (quinze) dias, a partir da notificação, para que comprove, perante o Tribunal, seu recolhimento aos cofres do Tesouro Nacional, atualizada monetariamente desde a data deste Acórdão até a data do efetivo pagamento;" 
9.3. manter inalterados os demais itens do Acórdão 3208/2022-TCU-Primeira Câmara;
9.4. encaminhar cópia desta deliberação ao recorrente, ao Fundo Nacional de Desenvolvimento da Educação (FNDE) e à Procuradoria-Geral da República em Pernambuco.

Recurso de reconsideração interposto contra o Acordão 3.208/2022-TCU-1ª Câmara.

Primeira Câmara

Município de Condado - PE.

3. Recorrente: José Edberto Tavares de Quental (XXX.720.283-XX).

13.1. Ministros presentes: Walton Alencar Rodrigues (Presidente), Benjamin Zymler, Vital do Rêgo (Relator) e Jorge Oliveira.
13.2. Ministros-Substitutos presentes: Augusto Sherman Cavalcanti e Weder de Oliveira.

VITAL DO RÊGO

Ministro-Substituto Augusto Sherman Cavalcanti.

Adoto, como relatório, com os ajustes de forma pertinentes, a instrução de mérito elaborada pela Secretaria de Recursos - Serur (peça 60) , que contou com a anuência do corpo diretivo da unidade técnica (peça 61) e do Ministério Público junto ao Tribunal de Contas da União - MPTCU (peça 62) . representado pelo Procurador Sérgio Ricardo Costa Caribé.
INTRODUÇÃO
	Trata-se de recurso de reconsideração interposto por José Edberto Tavares de Quental, ex-prefeito de Condado - PE (peça 41) , contra o Acórdão 3208/2022-TCU-Primeira Câmara, de relatoria do Ministro Augusto Sherman Cavalcanti (peça 37) , transcrito na íntegra abaixo: 
9. Acórdão:
VISTOS, relatados e discutidos estes autos de Tomada de Contas Especial instaurada pelo Fundo Nacional de Desenvolvimento da Educação (FNDE) , em desfavor de José Edberto Tavares de Quental, Prefeito Municipal de Condado/PE nas gestões 2005-2008 e 2009-2012, em razão da impugnação parcial das despesas relativas aos recursos repassados no âmbito do Programa Nacional de Apoio ao Transporte do Escolar (PNATE) , nos exercícios de 2008, 2011 e 2012, nos valores totais de R$ 15.723,36, R$ 70.203,36 e R$ 48.199,35, respectivamente, 
ACORDAM os Ministros do Tribunal de Contas da União, reunidos em Sessão da Primeira Câmara, com fundamento nos arts. 1º, inciso I, 16, inciso III, alíneas "b" e "c", da Lei 8.443/1992, c/c os arts. 19 e 23, inciso III, da mesma Lei, e com os arts. 1º, inciso I, 209, II e III, 210 e 214, inciso III, do Regimento Interno, em: 
9.1. julgar irregulares as contas do Sr. José Edberto Tavares de Quental (CPF 346.720.283- 72) , condenando-o ao pagamento das quantias a seguir especificadas, atualizadas monetariamente e acrescidas dos juros de mora, calculado a partir das datas discriminadas até a efetiva quitação do débito, fixando-lhe o prazo de 15 (quinze) dias para que comprove, perante o Tribunal, o recolhimento da referida quantia aos cofres do Fundo Nacional de Desenvolvimento da Educação - FNDE, nos termos do art. 23, inciso III, alínea "a", da citada Lei c/c o art. 214, inciso III, alínea "a", do Regimento Interno: 
	Data da ocorrência
	Valor histórico (R$) 

	4/9/2008
	48,27

	2/10/2008
	1.635,18

	4/11/2008
	1.635,18

	2/12/2008
	1.635,16

	11/4/2011 
	11.376,62

	2/6/2011
	2.269,01

	1º/8/2011
	1.455,00

	1º/12/2011
	23.000,00

	29/6/2012
	25.000,00

	24/8/2012
	1.455,00

	29/8/2012
	1.455,00

	30/8/2012
	7.897,49

	18/9/2012
	4.263,36

	5/10/2012
	5.000,00

	31/10/2012
	1.458,54

	30/11/2012
	5.300,00

	5/12/2012
	5.000,00

9.2. aplicar ao Sr. José Edberto Tavares de Quental a multa estabelecida no art. 57 da Lei nº 8.443/1992, no valor de R$ 25.000,00 (vinte e cinco mil reais) , fixando-lhe o prazo de 15 (quinze) dias, a partir da notificação, para que comprove, perante o Tribunal, seu recolhimento aos cofres do Tesouro Nacional, atualizada monetariamente desde a data deste Acórdão até a data do efetivo pagamento; 
9.3. autorizar, desde logo, a cobrança judicial das dívidas, nos termos do art. 28, inciso II, da multicitada Lei 8.443/1992, caso não atendidas as notificações; e 
9.4. encaminhar cópia do presente acórdão ao Fundo Nacional de Desenvolvimento da Educação - FNDE e ao responsável, para ciência, e à Procuradoria-Geral da República em Pernambuco, nos termos do § 3º do art. 16 da Lei 8.443/1992, c/c o § 7º do art. 209 do Regimento Interno do TCU, para conhecimento e adoção das medidas que entender cabíveis.
HISTÓRICO
2.	Esta tomada de contas especial foi instaurada pelo Fundo Nacional de Desenvolvimento da Educação (FNDE) , em desfavor de José Edberto Tavares de Quental, Prefeito Municipal de Condado/PE nas gestões 2005-2008 e 2009-2012, em razão da impugnação parcial das despesas relativas aos recursos repassados no âmbito do Programa Nacional de Apoio ao Transporte do Escolar (PNATE) , nos exercícios de 2008, 2011 e 2012, nos valores totais de R$ 15.723,36, R$ 70.203,36 e R$ 48.199,35, respectivamente. 
3.	No âmbito do Tribunal, a unidade técnica procedeu à citação do responsável pela ausência de comprovação da boa e regular aplicação de recursos repassados ao município ao abrigo do Pnate e à audiência por infração a normas de trânsito em razão da utilização de veículos e de condutores inadequados para o transporte escolar. 
4.	Após a análise da defesa do ex-prefeito, a SecexTCE manteve sua responsabilidade, que foi acolhida pelo MPTCU, pelo Relator original e pela Primeira Câmara, no Acórdão 3208/2022 (peça 37) . 
5.	Passa-se ao exame do recurso de reconsideração.
EXAME DE ADMISSIBILIDADE
6.	O Ministro-relator Vital do Rêgo conheceu o recurso de reconsideração, suspendendo-se os efeitos dos itens 9.1, 9.2 e 9.3 do acórdão recorrido (peça 52) . 
EXAME DE MÉRITO
7.	Constitui objeto desta análise definir se há:
7.1.	A caracterização da prescrição da pretensão punitiva/ressarcitória, segundo os critérios do Acórdão 1441/2016-TCU-Plenário e do regime da Lei 9.873/1999.  
7.2.	Elementos de prova suficientes para afastar a responsabilidade da recorrente pelo débito.
Análise da prescrição
8.	No exame da prescrição, a Serur tem adotado os entendimentos detalhados na peça 59, que contém estudo e pronunciamentos anteriores da secretaria sobre o tema. Nessas manifestações estão desenvolvidas as seguintes premissas, que serão utilizadas no presente exame: 
a)  ao julgar o RE 636.886, o STF conferiu nova interpretação ao art. 37, § 5º, da Constituição Federal, fixando a tese de que "é prescritível a pretensão de ressarcimento ao erário fundada em decisão de Tribunal de Contas";
b)  as pretensões punitiva e de ressarcimento devem observar o mesmo regime na atividade de controle externo, dado o objetivo comum da prescrição, de fixar prazo para o Tribunal de Contas agir, para caracterizar o ilícito, identificar seu autor, dimensionar as consequências da conduta e impor as consequências legais, independentemente de tais consequências terem natureza punitiva ou ressarcitória;
c)  até que sobrevenha norma específica, entende-se que a prescrição das pretensões punitiva e de ressarcimento, no processo de controle externo, deve observar o regime Lei 9.873/1999, na linha dos recentes pronunciamentos do STF a respeito. Assim, sem prejuízo de se realizar o exame da prescrição também segundo o prazo decenal previsto no Código Civil, o critério adotado, na formulação da proposta de encaminhamento, será o da Lei 9.873/1999.
d) após a decisão proferida no RE 636.886, o STF julgou a Ação Direta de Inconstitucionalidade 5509 (Relator Ministro Edson Fachin) , manejada contra dispositivos de lei ordinária e da Constituição do Estado do Ceará, fixando prazo prescricional para o processo do respectivo tribunal de contas. Os fundamentos da decisão do STF na ADI 5509 repercutem no processo do TCU porque tiveram como referência o modelo federal (princípio da simetria) . Estabeleceu-se tratamento específico para as tomadas de contas especiais, distinguindo aquelas decorrentes de repasses sujeitos à prestação de contas específica e as relativas a situações em que os fatos são normalmente trazidos ao conhecimento do TCU por meio de denúncias e representações. Como regra geral, ficou estabelecido que "o termo inicial da contagem do prazo deve ser o da entrada do processo de fiscalização no âmbito do Tribunal de Contas, ou dos órgãos que, por lei, são encarregados pelo controle interno". Essa regra geral teve sua aplicação explicitada para algumas situações particulares, a saber:
- no caso de omissão de prestação de contas: "o dano a ser apurado pela ausência de prestação de contas tem o lapso prescricional iniciado na data em que as contas deveriam ter sido entregues"; 
- na hipótese de irregularidades detectadas no exame da prestação de contas: "o procedimento prévio à instauração da tomada de contas ... deve ser encerrado o quanto antes, sendo que as irregularidades que tenham porventura sido nele identificadas somente terão iniciada a fluência do prazo prescricional após a competente comunicação para o órgão de controle interno ou para o Tribunal de Contas"; 
- em irregularidades constatadas em fiscalizações, denúncias e representações: "Finalmente, deve-se contar o prazo prescricional a partir da data do conhecimento da irregularidade nos casos em que, por iniciativa própria, o Tribunal realiza auditorias ou inspeções, assim como nos casos em que a ele são diretamente levadas as informações necessárias para a instauração de tomada de contas especial".  
Análise da prescrição segundo os critérios do Acórdão 1441/2016-TCU-Plenário
9.	No que se refere à pretensão punitiva, o TCU tem tradicionalmente aplicado os critérios definidos no Acórdão 1441/2016-TCU-Plenário, que, em incidente de uniformização de jurisprudência, orientou-se pela aplicação do Código Civil. Por este acórdão, em linhas gerais, a prescrição subordina-se ao prazo geral de dez anos (CC, art. 205) , contado a partir da data da ocorrência do fato e interrompido pelo ato que ordenar a citação, a audiência ou a oitiva da parte.
9.1.	Entre outras razões que justificaram a adoção desse critério destaca-se a de que o citado dispositivo constitui uma cláusula geral a ser empregada sempre que a pretensão for prescritível, mas a lei não estabelecer um prazo específico, como na hipótese.
9.2.	Aplicando essas balizas ao caso em exame, verifica-se a não ocorrência da prescrição, conforme os critérios do Acórdão 1441/2016-TCU-Plenário. Entre a data da prestação de contas: 19/4/2012, Pnate/2008 (peça 3, p. 37) , 30/12/2012, Pnate/2011 (peça 3, p. 69-73) e 29/4/2013, Pnate/2012 (peça 3, p. 348-354) e a ordem de realizar a citação do responsável: 13/5/2020 (peça 13) , transcorreram pouco mais de 8 (oito) anos.
Análise da prescrição pelo regime da Lei 9.873/1999  
10.	Adotando-se as premissas fixadas na Lei 9.873/1999 ao caso em exame, e mesmo considerando-se o prazo geral, de cinco anos, observa-se que não teria ocorrido a prescrição. Para tanto, é preciso considerar os seguintes parâmetros: 
a) Termo inicial: 
10.1.	A Lei 9.873/1999, art. 1º, parte final, traz previsão expressa a respeito do início do prazo em se tratando de infração de caráter permanente ou continuado. Nesta hipótese, a prescrição começa a correr não da data de cada fato, e sim "do dia em que tiver cessado" a permanência ou a continuidade. 
10.2.	Na hipótese em exame, tem-se o termo inicial para a contagem da prescrição a data da comunicação ao órgão de controle interno, dia 12/1/2018 (peça 3, p. 416-417) , segundo a orientação fixada pelo Supremo Tribunal Federal na ADI 5509. 
b) Prazo: 
10.3. 	A Lei 9.873/1999 apresenta um prazo geral, de cinco anos (art. 1º) , e um prazo especial, previsto no art. 1º, § 2º, a saber: "quando o fato objeto da ação punitiva da Administração também constituir crime, a prescrição reger-se-á pelo prazo previsto na lei penal". Como não se tem notícia da propositura de ação penal contra o responsável acerca dos fatos de que se trata no presente processo, fica afastada essa possibilidade. Dessa forma, será considerado o prazo geral de cinco anos.
10.4.	Não obstante, as causas interruptivas indicadas abaixo evidenciam que a prescrição não teria ocorrido mesmo que se aplicasse o prazo geral de cinco anos. 
c) Interrupções por atos inequívocos de apuração dos fatos: 
10.5.	No regime da Lei 9.873/1999, a prescrição se interrompe "por qualquer ato inequívoco, que importe apuração do fato" (art. 2º, II) . Os exemplos típicos, no caso em exame, são o Relatório de Auditoria 117/2019, de 5/2/2019 (peça 4, p. 1-3) e os exames técnicos de 12/5/2020, 17/8/2021 e 19/11/2021 (peças 11, 24 e 33) . Com esse fundamento, a prescrição foi interrompida em 5/2/2019, 12/5/2020, 17/8/2021 e 19/11/2021.      
d) Interrupções pela citação dos responsáveis: 
10.6. 	A prescrição também é interrompida "pela notificação ou citação do indiciado ou acusado, inclusive por meio de edital", nos termos do art. 2º, I, da Lei 9.873/1999. E, no regime dessa lei, a interrupção se dá pela notificação propriamente dita, e não pelo despacho que a ordena. No presente caso, a notificação do recorrente se deu em 1°/6/2020 (peças 15 e 16) .   
10.7.	Cabe destacar, por oportuno, que, caso houvesse devedores solidários, a interrupção da prescrição feita a um prejudica aos demais. Incide, nesse caso, regra própria da teoria geral das obrigações, segundo a qual "a interrupção efetuada contra o devedor solidário envolve os demais" (art. 204, § 1º, do Código Civil) . São consequências próprias da solidariedade (a exemplo da regra de que o credor pode demandar qualquer dos devedores, art. 275 do Código Civil) , que não precisam ser repetidas em cada diploma legal específico. 
e) Interrupção pela decisão condenatória recorrível: 
10.8.	Por fim, a prescrição também se interrompe "pela decisão condenatória recorrível" (art. 2º, III, da Lei 9.873/1999) . Com esse fundamento, houve a interrupção em 7/6/2022, data da sessão em que foi proferido o acórdão condenatório (peça 37) . Essa interrupção é relevante, por estabelecer prazo para julgamento do recurso. 
f) Da prescrição intercorrente: 
10.9.	Nos termos do art. 1º, § 1º, da Lei 9.873/1999, opera-se a prescrição intercorrente se o processo ficar paralisado por mais de três anos, aguardando "julgamento ou despacho". 
10.10.	Note-se que há uma correlação entre essa hipótese e as causas de interrupção da prescrição do art. 2º. Com efeito, uma vez interrompida a prescrição por alguma das hipóteses do art. 2º, o processo não pode ficar inativo, sem qualquer inovação processual relevante, por mais de três anos.
10.11.	Trata-se de prazo específico, não se aplicando nem o prazo geral de cinco anos nem o prazo especial, da lei penal (§ 2º) . A finalidade da prescrição intercorrente, com seu prazo próprio, é a de assegurar a eficiência e celeridade nas apurações administrativas. Seria contrário a essa finalidade a paralisação injustificada do processo por período maior que o triênio estabelecido para a hipótese.
10.12.	A extrapolação do prazo de três anos, sem inovação relevante no processo, pode configurar negligência. Por isso, além de se operar a prescrição, deve-se promover a "apuração da responsabilidade funcional decorrente da paralisação, se for o caso". 
10.13.	Em muitas situações o exame da prescrição intercorrente pode ficar prejudicado nos processos já em tramitação no TCU. Como a ação de ressarcimento era considerada imprescritível, as peças que compõem a tomada de contas especial, elencadas no art. 10 da Instrução Normativa TCU 71/2012, não contemplam informações pormenorizadas quanto ao andamento do processo na fase interna, o que pode prejudicar a análise de eventual paralisação por mais de três anos. 
10.14.	Assim, caso o tribunal venha a adotar a sistemática da Lei 9.873/1999 para aferir a prescrição, convém avaliar, oportunamente, a possibilidade de ajustes na IN-TCU 71/2012, para que as tomadas de contas especiais encaminhadas ao tribunal contemplem informações sobre as interrupções ocorridas na fase interna do procedimento (como, por exemplo, declaração do órgão instaurador da TCE, de que o processo não ficou paralisado por mais de três anos, na forma do art. 1º, § 1º, da citada lei) . 
10.15. 	No caso, observa-se que o processo não ficou inativo por período superior a três anos. 
Conclusão sobre a prescrição
11.	A atuação do TCU não se encontra inviabilizada, de acordo com os critérios de prescrição da Lei 9.873/1999 e do Acórdão 1441/2016-TCU-Plenário.
12.	Por fim, são oportunas algumas considerações sobre a possibilidade de aplicar, neste processo, novo critério para exame da prescrição, diverso do considerado no julgamento originário (que seguiu o Acórdão 1441/2016-TCU-Plenário) . 
12.1.	O art. 926 do CPC positivou a orientação de que "os tribunais devem uniformizar sua jurisprudência e mantê-la estável, íntegra e coerente", com o fim de inibir que decisões contemporâneas adotem soluções distintas para uma mesma questão, comprometendo os valores de isonomia e previsibilidade, essenciais à segurança jurídica.
12.2.	Isso não impede a reorientação da jurisprudência, sempre que evidenciada a necessidade de ajustar o entendimento à correta exegese das normas legais. E é perfeitamente possível, e até mesmo comum, que a reorientação se dê em grau recursal, pois o recurso devolve à "apreciação e julgamento pelo tribunal todas as questões (...) relativas ao capítulo impugnado" (art. 1.013, § 1º, do CPC) , para que se profira novo julgamento, procedendo-se à correta aplicação do direito. 
12.3.	Todavia, em se tratando de recurso, deve-se observar a proibição de reformatio in pejus, não se aplicando o novo entendimento se dele resultarem efeitos práticos mais gravosos ao recorrente.
Argumentos de ausência de responsabilidade
13.	José Edberto Tavares de Quental alega ausência de responsabilidade do ex-prefeito nestes autos. Para tanto, afirma que:
13.1.	O voto condutor da decisão recorrida afastou a responsabilidade do prefeito, em razão de os atos de gestão do convênio terem sido praticados por secretário municipal, de acordo com a competência prevista em lei municipal (peça 41, p. 5) .
13.2.	Cabia ao titular da Secretaria Municipal de Educação a gestão dos recursos do PNATE e a respectiva prestação de contas, por delegação da competência prevista no art. 22, § 2º, XXIII, da Lei Municipal nº  854/2008 (peça 41, p. 3, 5-7) .
13.3.	O TCU há muito já pacificou o entendimento de que é subjetiva a responsabilidade do gestor público. Não se admite a responsabilização objetiva do agente político/ordenador de despesas, por atos praticados por agentes subordinados (peça 41, p. 7-12) .
13.4.	Não cabe ao agente delegante responder pelos erros ou ilegalidades cometidas pelo delegado, pois o delegante não pode exercer as competências delegadas (peça 41, p. 8) .
Análise
14.	O Sr. José Edberto Tavares de Quental foi citado e chamado em audiência pelos seguintes motivos (peças 11 e 15) :
Irregularidade: não comprovação da boa e regular aplicação dos recursos federais repassados ao município de Condado/PE, em face de despesas não comprovadas nas prestações de contas apresentadas, com respeito à execução do Programa Nacional de Apoio ao Transporte do Escolar (Pnate) , nos exercícios de 2008, 2011 e 2012. 
Evidências da irregularidade: Pnate/2008: Parecer 41/2016 (peça 3, p. 57-60) ; prestação de contas (peça 3, p. 11-40) ; demonstrativo de pagamentos efetuados (peça 3, p. 13-15) ; extrato bancário (peça 8) . Pnate/2011: Parecer 1851/2016 (peça 3, p. 333-335) ; relatório de fiscalização da CGU (peça 3, p. 89-90, 162-169) ; prestação de contas do Pnate/2011 (peça 3, p. 69-80) ; extrato bancário (peça 9) ; Demonstrativo de Receita e da Despesa no SiGPC (peça 3, p. 69) . Pnate/2012: Parecer de Execução Física do Pnate/2012 (peça 3, p. 362) ; Parecer 1896/2017 (peça 3, p. 374) ; prestação de contas (peça 3, p. 348-361) ; relatório de fiscalização da CGU (peça 3, p. 89-90, 162-169) ; Demonstrativos da Receita e da Despesa e de Execução Físico-Financeira (peça 3, p. 348-350) ; extrato bancário (peça 10) . 
Normas infringidas: art. 37, caput, c/c o art. 70, parágrafo único, da Constituição da República Federativa do Brasil; art. 93 do Decreto-lei 200/1967; art. 66 do Decreto 93.872/1986; art. 63 da Lei 4.320/1964; Cap. VII da Resolução CD/FNDE 10, de 7/4/2008; e Cap. VI da Resolução CD/FNDE 2, de 17/3/2011. 
Débitos apurados na execução do Pnate, nos exercícios de 2008, 2011 e 2012: 
	Data da ocorrência
	Valor (R$) 

	4/9/2008 
	48,27

	2/10/2008 
	1.635,18

	4/11/2008 
	1.635,18

	2/12/2008 
	1.635,16

	11/4/2011 
	11.376,62

	2/6/2011 
	2.269,01

	1/8/2011 
	1.455,00

	1/12/2011 
	23.000,00

	29/6/2012 
	25.000,00

	24/8/2012 
	1.455,00

	29/8/2012 
	1.455,00

	30/8/2012 
	7.897,49

	18/9/2012 
	4.263,36

	5/10/2012 
	5.000,00

	31/10/2012 
	1.458,54

	30/11/2012 
	5.300,00

	5/12/2012 
	5.000,00

	Cofre credor: FNDE. 
	Valor atualizado do débito (sem juros) em 12/5/2020: R$ 156.339,96.
Responsável: José Edberto Tavares de Quental. 
Conduta: não demonstrar a boa e regular aplicação dos recursos federais recebidos e geridos por meio do instrumento em questão, nos exercícios de 2008, 2011 e 2012, em face de pagamentos efetuados não comprovados não prestação de contas. 
Nexo de causalidade: a conduta descrita impediu o estabelecimento do nexo causal entre parte das despesas efetuadas com os recursos recebidos e sua aplicação no objeto dos repasses.
Culpabilidade: não há excludentes de ilicitude, de culpabilidade e de punibilidade; é razoável supor que o responsável tinha consciência da ilicitude de sua conduta; era exigível conduta diversa da praticada, qual seja, desincumbir-se do seu dever por meio da comprovação, na prestação de contas, de todas as despesas realizadas.
[...]
Irregularidade: infração às normas de trânsito, com respeito a veículos e condutores, na execução do Pnate, identificados pela fiscalização da CGU em 2012, a qual abarcou o período de 1/1/2011 a 30/6/2012, relatadas nos itens 2.1.1.1 e 2.1.1.3 de seu relatório (peça 3, p. 162-169) e reproduzidas na sessão "Exame Técnico" desta instrução, na apuração do Pnate/2012. 
Evidências da irregularidade: relatório de fiscalização da CGU (peça 3, p. 162-169) . 
Normas infringidas: art. 37, caput, c/c o art. 70, parágrafo único, da Constituição da República Federativa do Brasil; art. 93 do Decreto-lei 200/1967; art. 66 do Decreto 93.872/1986; Resolução CD/FNDE 12, de 17/3/2011, art. 15, incisos I, letra "b", e II, letras "a" e "b". 
Responsável: José Edberto Tavares de Quental. 
Conduta: descumprir a regulamentação de trânsito na execução, em desacordo com o exigido pela Resolução CD/FNDE 12/2011. 
Nexo de causalidade: a conduta descrita impediu o pleno atendimento das normas de trânsito e comprometeu o pleno atingimento dos objetivos do Pnate no período fiscalizado pela CGU.
Culpabilidade: não há excludentes de ilicitude, de culpabilidade e de punibilidade; é razoável supor que o responsável tinha consciência da ilicitude de sua conduta; era exigível conduta diversa da praticada, qual seja, cumprir a legislação de trânsito para atender as exigências da regulamentação específica do Pnate.	
15.	Após a apresentação da defesa do Sr. José Edberto (peças 20 e 21) e da resposta à diligência encaminhada ao município de Condado/PE (peças 30 e 31) , a SecexTCE fez a seguinte análise (peça 30) :
Alegações de defesa do responsável José Edberto Tavares de Quental 
16. O responsável alegou que a organização administrativa do município de Condado/PE tinha como base a delegação de competência, por força de legislação municipal. 
16.1. Até 30/12/2008 vigorava a Lei 780/2005, que foi revogada e passou a viger a Lei 854/2008, que definia atribuições e competências de cada um dos agentes públicos, abrangendo Secretários, Diretores e Gerentes, não sendo possível responsabilizá-lo por atos praticados por terceiros. 
16.2. Para corroborar suas alegações, anexou a Lei 854/2008 (peça 21) , mas não encaminhou a Lei 780/2005, que supostamente delegou competências no âmbito da gestão administrativa em 2008. 
Análise das alegações de defesa do responsável José Edberto Tavares de Quental 
17. Analisando-se a Lei 854/2008, que passou a vigorar a partir de 1º/01/2009 (peça 21) , verifica-se que o seu art. 22 estabelece a organização da Secretaria Municipal de Políticas Educacionais e Socioculturais, cabendo destacar o estabelecido em seu inciso XV, a seguir transcrito: XV - garantir a gestão dos serviços educacionais, supridos pelo Fundo de Manutenção e Desenvolvimento da Educação Básica e de Valorização dos Profissionais da Educação - FUNDEB, Programa Nacional de Alimentação Escolar - PNAE, Programa Nacional de Apoio ao Transporte Escolar - PNATE, Programa Dinheiro Direto na Escola - PDDE, Programas do Livro - PNLD, PNLA, PNLEM, PNBE e às Transferências Voluntárias Constitucionais Legais; 
17.1. Diante dessa nova circunstância, fez-se necessário identificar quem estava à frente da Secretaria Municipal de Políticas Educacionais e Socioculturais nos exercícios de 2008, 2011 e 2012, bem como obter cópia da Lei 780/2005, mediante a realização de diligência ao município de Condado/PE... 
[...] 
21. Verifica-se, também, que novamente não foi encaminhada a cópia da Lei nº 780/2005, que estabelecia a estrutura administrativa do município de Condado/PE, no exercício de 2008. 
22. Por outro lado, reexaminando o texto da Lei nº 854/2008 (peça 21, p. 7) , observa-se o seguinte:
"Art. 19. A Prefeitura Municipal do Condado, para execução de obras e serviços de responsabilidade do Município, em observância ao disposto no artigo anterior, é constituída dos seguintes órgãos: 
I - Órgãos de Assessoramento: 
a) Controladoria Municipal de Políticas Públicas e Gestão Organizacional; 
b) Secretaria Municipal de Planejamento, Orçamento e Gestão Financeira. 
II - Órgãos de administração específica: 
a) Secretaria Municipal de Políticas Educacionais e Socioculturais; (grifamos) 
b) Secretaria Municipal de Políticas da Saúde e Ações de Desenvolvimento Humano; 
c) Secretaria Municipal de Planejamento Territorial, Infraestrutura e Serviços Públicos. 
III - Órgãos especiais e colegiados de assessoramento: 
a) Junta de Alistamento Militar; 
b) Conselhos Municipais. 
IV - Órgãos da Administração Indireta: 
a) Regime Próprio de Previdência Social - RPPS. 
§ 1º. - Todos os órgãos de que trata este artigo, reger-se-ão pela presente lei. 
§ 2º. - Serão subordinados ao Prefeito Municipal, por linha de autoridade integral, os órgãos de administração direta de que tratam os incisos I e II, deste artigo." (grifamos) . 
23. Desse modo, consoante o art. 19, § 2º, conclui-se que as atividades exercidas pela Secretária Municipal de Políticas Educacionais e Socioculturais eram subordinadas ao Prefeito Municipal. 
24. Observa-se também que, de acordo com o art. 22 da referida lei (peça 21, p. 48-62) , que trata especificamente da Secretaria Municipal de Políticas Educacionais e Socioculturais, a mesma tinha como objetivo: 
" (...) XXIII - garantir a gestão da prestação de contas de recursos financeiros repassados à Secretaria e articular participação efetiva dos Conselhos pertinentes; 
 (...) XXVIII - assegurar o lançamento de informações gerais e estatísticos através do sistema eletrônico de dados, aos órgãos controladores externos; " 
25. Vale destacar que o inciso XXIII acima determina que compete à Secretaria Municipal de Políticas Educacionais e Socioculturais gerir a prestação dos recursos financeiros que lhe sejam diretamente repassados, e não cuidar da prestação de contas dos recursos repassados ao município, como sói ocorrer no caso concreto, razão por que incumbe pessoalmente ao Chefe do Poder Executivo a responsabilidade pela boa regular a aplicação das verbas federais que foram confiadas a sua gestão, no âmbito da consecução dos objetos do PNATE. 
26. Por seu turno, a jurisprudência do TCU é firme no sentido de imputar a responsabilidade pessoal ao gestor pela comprovação da boa e regular aplicação dos recursos federais recebidos mediante convênio ou instrumentos congêneres, submetendo-se todo aquele que administra recursos públicos ao dever constitucional e legal de demonstrar o correto emprego dos valores federais, nos termos do parágrafo único do art. 70 da Constituição de 1988 e do art. 93 do Decreto-Lei nº 200, de 25 de fevereiro de 1967 (Acórdãos 225/2000, 27/2004, 1.569/2007, da 2ª Câmara; e Acórdãos 11/1997, 1.659/2006 e 59/2009, do Plenário) .
27. Adicionalmente, este Tribunal também entende que o dever de prestar de contas é pessoal, cabendo ao responsável a obrigação de certificar-se de seu cumprimento, mesmo na hipótese de ter delegado a tarefa a outrem, sendo que a eventual delegação de tarefas acessórias ao dever de prestar contas não abrange a responsabilidade pela prestação de contas e pela consequente obrigação de comprovar a boa e regular aplicação dos recursos federais recebidos, as quais, por princípio, são indelegáveis (Acórdão 8662/2013-TCU-Primeira Câmara) . 
27. Além do mais, o entendimento majoritário desta Corte é no sentido de que "o instrumento da delegação de competência não retira a responsabilidade de quem delega" (Acórdão 476/2008-TCU-Plenário, Acórdão 296/2011-TCU-Segunda Câmara e Acórdão 894/2009-TCU-Primeira Câmara) . Logo, nos casos dos prefeitos municipais, a regra geral adotada por este Tribunal é a de responsabilização pessoal do prefeito, pois ainda que a execução dos recursos seja conduzida por auxiliares vinculados ao gabinete do chefe do executivo municipal, a condição de agente político não afasta a responsabilidade do prefeito, que pode responder por culpa in vigilando (Acórdão 3161/2016-TCU-Plenário) .
28. Em particular, como exceção que vem sendo admitida em algumas situações pontuais na jurisprudência recente do Tribunal, deve-se mencionar o caso em que o afastamento da responsabilidade do prefeito pela utilização dos recursos transferidos se deu em razão de os atos de gestão do convênio terem sido praticados por secretário municipal, conforme competência específica prevista em lei municipal, de acordo com o que se observa nos julgados a seguir: 
28.1. "A comprovação de que os atos de gestão do convênio foram praticados por secretário municipal, conforme competência prevista em lei municipal, afasta a responsabilidade do prefeito pela utilização dos recursos transferidos, mesmo que, na condição de agente político, figure como signatário do ajuste" (Acórdão 563/2019-TCU-Segunda Câmara, Revisor: Ministro-Substituto Weder de Oliveira, grifos acrescidos) . 
28.2. "A comprovação de que todos os atos de gestão e controle do convênio foram praticados por secretário municipal, conforme delegação de competência prevista em lei municipal, afasta a responsabilidade do prefeito pela utilização dos recursos transferidos, mesmo que, na condição de agente político, figure como signatário do ajuste" (Acórdão 7304/2013-TCU-Primeira Câmara, Relator: Ministro-Substituto Augusto Sherman, grifos acrescidos) . 
29. Especificamente quanto aos fundamentos do primeiro e mais recente acórdão referido no item anterior, cabe destacar excerto do Voto Revisor do Ministro-Substituto Weder de Oliveira no qual se esclarece a posição vencedora naquele julgamento, no sentido de que não haveria propriamente uma delegação de competência, mas sim atribuição legislativa de competência aos secretários municipais por meio de disposição expressa por meio de uma lei municipal:
" (...) . O gestor, a quem a legislação e a jurisprudência desta Corte de Contas atribuem responsabilidade pela comprovação da boa e regular aplicação dos recursos federais, não se confunde, necessariamente, com o chefe do executivo, mas se refere àquele que detém a competência legal para administrar e gerir os recursos. Assim, no caso concreto, considero que a competência para gerir o convênio e a responsabilidade pelos recursos repassados recaem sobre a então titular da Secretaria de Desenvolvimento Social de Caucaia, Lúcia Macedo Sales, ante expressa disposição legislativa nesse sentido e os diversos documentos juntados aos autos." 
30. Portanto, não merece ser acatada a alegação do Sr. José Edberto Tavares de Quental, de que não poderia ser responsabilizado pelas irregularidades a ele imputadas nestes autos, em função de ter havido delegação de competência aos ocupantes do cargo de Secretário Municipal de Educação, o que não foi determinado por disposição alguma de lei municipal específica, como se vê da leitura do art. 19, § 2º, c/c o art. 22, inciso XXIII da Lei Municipal nº 854/2008. Assim, não merece guarida a alegação do responsável de simplesmente transferir a terceiros o dever que lhe recaía na condição de dirigente máximo do ente municipal. 
31. Cumpre mencionar, ainda, que a situação em análise não se amolda aos precedentes citados nos itens 28 e 29 desta instrução, pois, nos referidos julgados, a lei municipal estabelecia que a competência pela gestão e prestação de contas dos recursos transferidos ao município, conforme a respectiva área de atuação, competia aos secretários municipais. Vale dizer, nesses casos, é a própria lei municipal que define a competência do secretário para gerir os recursos repassados ao município e responder pela sua correta aplicação. Diferentemente, portanto, do que se verifica no caso concreto, em que a lei municipal circunscreve a responsabilidade do secretário municipal aos recursos que são repassados à secretaria, e não ao município dentro da sua área de atuação. [destaques acrescidos]
16.	O exame acima contou com a anuência do MPTCU e da Primeira Câmara (peças 36-39) .
17.	O cerne da questão é verificar se os argumentos recursais e os elementos dos autos são capazes de afastar a responsabilidade do ex-prefeito.
18.	Ao contrário do que alega o recorrente, o voto condutor da decisão recorrida não afastou a responsabilidade do ex-prefeito, conforme relatado nos itens 14 a 16 desta instrução.
19.	Observe que o disposto no art. 22, §2º, XXIII, da Lei Municipal 854/2008 (peça 21, p. 53) não delegou ao titular da Secretaria Municipal de Políticas Educacionais e Socioculturais a competência gerencial sobre os recursos do PNATE. Tal entendimento foi exposto no item 25 da instrução de peça 33, nos seguintes termos:
25. Vale destacar que o inciso XXIII acima determina que compete à Secretaria Municipal de Políticas Educacionais e Socioculturais gerir a prestação dos recursos financeiros que lhe sejam diretamente repassados, e não cuidar da prestação de contas dos recursos repassados ao município, como sói ocorrer no caso concreto, razão por que incumbe pessoalmente ao Chefe do Poder Executivo a responsabilidade pela boa regular a aplicação das verbas federais que foram confiadas a sua gestão, no âmbito da consecução dos objetos do PNATE. 
20.	Note também que o Sr. José Edberto Tavares de Quental não trouxe aos autos os elementos de prova de que todos os atos de gestão e controle dos recursos do Pnate/2008, 2011 e 2012 foram efetivamente praticados por secretário municipal.
21.	Ainda que houvesse a comprovada delegação de competência, é oportuno registrar que o referido instrumento não retira a responsabilidade de quem delega, visto que remanesce a responsabilidade no nível delegante em relação aos atos do delegado. Cabe, por conseguinte, à autoridade delegante a fiscalização dos atos de seus subordinados, diante da culpa in eligendo e da culpa in vigilando (v.g. Acórdão 475/2022-TCU-Segunda Câmara, Relator Augusto Nardes, 3579/2020-TCU-2ª Câmara, Relatora Ana Arraes, 170/2018-TCU-Plenário, Relator Benjamin Zymler, 2457/2017-TCU-Plenário, Revisor José Mucio Monteiro, 2424/2017-TCU-1ª Câmara, Relator Walton Alencar Rodrigues, 10463/2016-TCU-2ª Câmara, Relator André de Carvalho, 296/2011-TCU-2ª Câmara, Relator José Jorge, e 1782/2007-TCU-2ª Câmara, Relator Benjamin Zymler) .
22.	Portanto, não procede a alegação de que houve a delegação de competência, em razão da ausência de amparo legal e da falta de elementos fáticos.
23.	Não houve a responsabilização objetiva do Sr. José Edberto Tavares de Quental neste feito. Sabe-se que a responsabilidade dos jurisdicionados perante o TCU é de natureza subjetiva (v.g. Acórdão 2037/2022-TCU-Primeira Câmara, Relator Vital do Rêgo, 827/2019-TCU-2ª Câmara, Relatora Ana Arraes, e 2781/2016-TCU-Plenário, Relator Benjamin Zymler) .
24.	Quanto à caracterização da responsabilidade subjetiva do recorrente, observou-se:
 (a) o ato ilícito na gestão dos recursos públicos - ofensa ao disposto no art. 37, caput, c/c o art. 70, parágrafo único, da Constituição da República Federativa do Brasil; art. 93 do Decreto-lei 200/1967; art. 66 do Decreto 93.872/1986; art. 63 da Lei 4.320/1964; Cap. VII da Resolução CD/FNDE 10, de 7/4/2008; e Cap. VI da Resolução CD/FNDE 2, de 17/3/2011;
 (b) a conduta culposa do ex-prefeito, que não comprovou a boa e regular aplicação dos recursos repassados no âmbito do Pnate, nos exercícios de 2008, 2011 e 2012, em face de pagamentos efetuados e não comprovados na prestação de contas; e 
 (c) o nexo de causalidade entre o comportamento do agente e o dano ao erário.
25.Desse modo, não há como acolher as razões apresentadas.
CONCLUSÃO
26.	A atuação do TCU não se encontra inviabilizada, de acordo com os critérios de prescrição da Lei 9.873/1999 e do Acórdão 1441/2016-TCU-Plenário. 
27.	Não há nos autos elementos capazes de elidir a responsabilidade do Sr. José Edberto Tavares de Quental, que deixou de comprovar a regular aplicação dos recursos do Pnate/2008, 2011 e 2012 no município de Condado/PE.  
PROPOSTA DE ENCAMINHAMENTO
28.	Ante o exposto, submete-se à consideração superior a análise do recurso de reconsideração interposto por José Edberto Tavares de Quental contra o Acórdão 3208/2022-TCU-Primeira Câmara, propondo-se, com fundamento no artigo 33, da Lei 8.443/1992:
a) conhecê-lo para, no mérito, negar-lhe provimento;
b) dar ciência às partes e aos órgãos/entidades interessados.
É o relatório.

Paulo Roberto Tavares da Silva (OAB/PE 149-A) e outros.

Procurador Sergio Ricardo Costa Caribé.

RECURSO DE RECONSIDERAÇÃO. CONHECIMENTO. APELOS RECURSAIS NÃO AFASTAM O FUNDAMENTO DO ACÓRDÃO RECORRIDO. NEGATIVA DE PROVIMENTO. RECONHECIMENTO DE OFÍCIO DA PRESCRIÇÃO DAS PRETENSÕES PUNITIVA E DE RESSARCIMENTO EM RELAÇÃO ÀS IRREGULARIDAES ATINENTES AO PNATE/2008. NÃO OCORRÊNCIA DE PRESCRIÇÃO EM RELAÇÃO AO PNATE 2011 E PNATE 2012. DIMINUIÇÃO DO DÉBITO. REDUÇÃO PROPORCIONAL DA MULTA. NOTIFICAÇÃO.

TOMADA DE CONTAS ESPECIAL (TCE)

Secretaria de Recursos (Serur).

Em exame, recurso de reconsideração interposto por José Edberto Tavares de Quental, exprefeito de Condado/PE (gestões: 2005-2008 e 2009-2012) , contra o Acórdão 3208/2022-TCU-Primeira Câmara, que julgou irregulares as contas do ora recorrente, condenou-o ao pagamento do débito no valor histórico de R$ 99.883,81 e aplicou-lhe a multa estabelecida no art. 57 da Lei 8.443/1992, no valor de R$ 25.000,00 (peça 37) .
Originariamente, o processo versa sobre tomada de contas especial instaurada pelo Fundo Nacional de Desenvolvimento da Educação (FNDE) em desfavor de José Edberto Tavares de Quental em razão da impugnação parcial das despesas relativas aos recursos repassados no âmbito do Programa Nacional de Apoio ao Transporte do Escolar (Pnate) , nos exercícios de 2008, 2011 e 2012, ao município de Condado/PE, 
No âmbito do Tribunal, a unidade técnica procedeu à citação do Sr. José Edberto Tavares de Quental pela ausência de comprovação da boa e regular aplicação de recursos repassados ao município no âmbito do Pnate e à audiência por infração a normas de trânsito em razão da utilização de veículos e de condutores inadequados para o transporte escolar. 
Quando das alegações de defesa, o ex-prefeito alegou que legislação municipal determinava delegação de competência para a utilização dos recursos e estabelecia as competências específicas de secretários, diretores e gerentes, pelo que não poderia ser responsabilizado por falhas na aplicação dos recursos sob análise. Essa argumentação não foi acolhida pelo relator a quo, tendo sido mantida a irregularidade que motivou a citação e que veio a fundamentar o julgamento proferido nos termos do acórdão recorrido.
Na presente fase recursal, o ora recorrente argumenta, em síntese, que não poderia ser responsabilizado pela irregularidade apontada, em razão da delegação de poderes para o responsável pela Secretaria Municipal de Políticas Educacionais e Socioculturais, nos termos do art. 22, § 2º, inciso XXIII, da Lei Municipal 854/2008, que recebeu os recursos do Pnate (peça 41) .
A Secretaria de Recursos (Serur) , após analisar as razões de apelo trazidas pelo recorrente, propôs, em pareceres uníssonos (peças 60 e 61) , conhecer do recurso de reconsideração para, no mérito, negar-lhe provimento.
O representante do Ministério Público junto ao Tribunal de Contas da União (MPTCU) , Procurador Sérgio Ricardo Costa Caribé, manifestou-se de acordo com a proposta alvitrada pela unidade técnica (peça 62) .
II
Conheço do recurso interposto, vez que foram satisfeitos os requisitos de admissibilidade dispostos nos arts. 32, inciso I, e 33 da Lei 8.443/1992.
No mérito, entendo que o deslinde da matéria ganha novos contornos em razão da recém editada Resolução TCU 344/2022, que regulamenta a prescrição para o exercício das pretensões punitiva e de ressarcimento por este Tribunal. Na sequência, aplico os dispositivos dessa norma ao presente caso.
O art. 2º da Resolução TCU 344/2022 fixou o prazo de cinco anos para caracterizar a ocorrência da prescrição punitiva e de ressarcimento em processos de controle externo. No caso de processo de contas, hipótese ora tratada, a referida norma estabeleceu como termo inicial da contagem de prazo de ambas as prescrições a data em que as contas deveriam ter sido prestadas, em caso de omissão (art. 4º, inciso I) , ou a data da apresentação da prestação de contas ao órgão competente (art. 4º, inciso II) .
O caso sob análise se enquadra ao disposto no art. 4º, inciso II, da Resolução TCU 344/2022, tendo em vista que as prestações de contas do Pnate/2008 (peça 3, p. 11-40) , Pnate/2011 (peça 3, p. 69-80) e Pnate/2012 (peça 3, p. 348-361) foram apresentadas em 10/4/2009, 30/12/2012 e 29/4/2013, respectivamente, 
Quanto às causas de interrupção dessa contagem, aplico o disposto no art. 5º, inciso II, da Resolução TCU 344/2022, a fim de considerar como atos inequívocos de apuração dos fatos adotados pelo FNDE, entre outros:
Pnate/2008: Edital de Notificação 65, publicado no Diário Oficial da União de 11/12/2015 (peça 3, p. 49) ; Parecer 41/2016 - DIAFI/COPRA/CGCAP/DIFIN/FNDE, de 28/1/2016 (peça 3, p. 57-60) ; Ofício 228/2016- DIAFI/COPRA/CGCAP/DIFIN/FNDE, de 18/2/2016 (peça 3, p. 61-62) ;
Pnate/2011: Parecer 1.851/2016/DAESP/COPRA/CGCAP/DIFIN, de 26/10/2016, (peça 3, p. 333-335) ; Edital de Notificação 3, publicado no Diário Oficial da União de 29/12/2017 (peça 3, p. 412) , caracterizando o início do contraditório;
Pnate/2012: Parecer de Execução Física, de 7/3/2017 (peça 3, p. 362-365) ; Parecer 1.896/2017/DAESP/COPRA/CGCAP/DIFIN, de 9/5/2017 (peça 3, p. 374-378) ; Ofício 8.199/2017/Daesp/Copra/Cgcap/Diiin-FNDE (peça 3, p. 366) , cujo Aviso de Recebimento está assinado e datado de 7/6/2017 (peça 3, p. 372) , caracterizando o início do contraditório; 
Termo de Instauração de TCE 554/2017, de 17/11/2017 (peça 3, p. 1-2) ;
Relatório de TCE 575/2017-DIREC/COTCE/CGAPC/DIFIN-FNDE/MEC, de 23/11/2017 (peça 3, p. 396-406) ;
Parecer 143/2018/DIPLA/COPAC/AUDIT, de 11/1/2018 (peça 3, p. 414-415) ; e
Relatório de Auditoria CGU 117/2019, de 5/2/2019 (peça 4, p. 1-3) .
Autuada a presente TCE, no âmbito do TCU, ocorreram novas interrupções do prazo prescricional, a constituírem atos inequívocos de apuração dos fatos, consoante dispõe o art. 5º, incisos I e II, da Resolução TCU 344/2022. Cito, por exemplo:
elaboração de instrução técnica em 12/5/2020 (peças 11-13) , com a efetiva realização da citação do ora recorrente, mediante o Ofício 22.425/2020-TCU/Seproc, de 13/5/2020 (peça 15) , recebido em 1/6/2020, consoante o Aviso de Recebimento de peça 16. Ademais, o Sr. José Edberto Tavares de Quental solicitou prorrogação de prazo por mais 15 dias, nos termos do expediente de 11/6/2020 (peça 17) , para apresentar suas alegações de defesa;
elaboração de instrução técnica em 17/8/2021 (peças 24-26) ;
elaboração de instrução técnica de mérito em 19/11/2021 (peças 33-35) ;
parecer do Ministério Público junto ao Tribunal de Contas da União de 17/3/2022 (peça 36) ; e
prolação do Acórdão 3208/2022-TCU-Primeira Câmara, em 7/6/2022 (peça 37) .
Analisados os marcos acima listados, há de se concluir pela ocorrência da prescrição da pretensão punitiva e de ressarcimento com relação aos recursos do Pnate 2008, ante o transcurso de mais de cinco anos entre a data de 10/4/2009, relativa à apresentação de prestação de contas, e a data de 11/12/2015, referente à publicação do Edital de Notificação 65 (peça 3, p. 49) .
Já no que se refere ao Pnate/2011, concluo não ter havido a prescrição de cinco anos prevista no art. 2º da Resolução TCU 344/2022, ao se comparar a data de 30/12/2012, relativa à prestação de contas, e a data de 26/10/2016, referente ao Parecer 1.851/2016/DAESP/COPRA/CGCAP/DIFIN (peça 3, p. 333-335) . Tampouco ocorreu a prescrição intercorrente, aquela observada no curso do processo, conforme disposto no art. 8º da Resolução TCU 344/2022, visto que a presente TCE não permaneceu inerte por mais de três anos, em razão dos marcos interruptivos já mencionados nos itens 12 e 13 deste voto.
No tocante ao Pnate/2012, também concluo não ter havido a prescrição de cinco anos prevista no art. 2º da Resolução TCU 344/2022, ao se comparar a data de 29/4/2013, relativa à prestação de contas, e a data de 7/3/2017, referente ao Parecer de Execução Física (peça 3, p. 362-365) . Registro, também, que não ocorreu a prescrição intercorrente, aquela observada no curso do processo, conforme disposto no art. 8º da Resolução TCU 344/2022, visto que a presente TCE não permaneceu inerte por mais de três anos, em razão dos marcos interruptivos já mencionados nos itens 12 e 13 deste voto.
III
Passo, então, a analisar o mérito do recurso de reconsideração em razão das irregularidades afetas ao Pnate/2011 e Pnate/2012.
Não merecem acolhimento os apelos recursais apresentados pelo Sr. José Edberto Tavares de Quental no sentido de buscar afastar sua responsabilidade e imputar ao então titular da Secretaria Municipal de Educação a gestão dos recursos do Pnate e a respectiva prestação de contas, em virtude de delegação da competência prevista no art. 22, § 2º, inciso XXIII, da Lei Municipal 854/2008 (peça 41, p. 3, 5-7) . Tampouco o relator a quo afastou a responsabilidade do ex-prefeito, conforme assevera o ora recorrente (peça 41, p. 5) . 
Trago a lume, para melhor compreensão da matéria tratada nesta fase recursal, excertos de normativos sobre a Secretaria Municipal de Políticas Educacionais e Socioculturais existentes na Lei Municipal 854/2008, verbis (peça 21, p. 48, 49 e 51) :
SEÇÃO III
DA SECRETARIA MUNICIPAL DE POLÍTICAS EDUCACIONAIS E SOCIOCULTURAIS
Art. 22. - A Secretaria Municipal de Políticas Educacionais e Socioculturais tem como objetivo:
 (...) 
§ 1º. - A Secretaria Municipal de Políticas Educacionais e Socioculturais, para cumprimento de suas competências legais e a execução de suas atividades, apresenta a seguinte estrutura:
 (...) 
§ 2º. - Os órgãos constantes deste artigo terão as atribuições, a saber:
GERÊNCIA EXECUTIVA DE DESENVOLVIMENTO EDUCACIONAL
 (...) 
XXIII - garantir a gestão da prestação de contas de recursos financeiros repassados à Secretaria e articular participação efetiva dos Conselhos pertinentes;
O relator a quo assim registrou no voto condutor do acórdão recorrido (peça 38, p. 1) :
6.	Após obter a legislação referida pelo responsável por meio de diligência (§§ 17 e 18 da instrução) e analisá-la (§§ 19 a 22 e 24 da instrução) , a SecexTCE concluiu que: 
"23. Desse modo, consoante o art. 19, § 2º, conclui-se que as atividades exercidas pela Secretária Municipal de Políticas Educacionais e Socioculturais eram subordinadas ao Prefeito Municipal.
 (...) 
25.	Vale destacar que o inciso XXIII acima determina que compete à Secretaria Municipal de Políticas Educacionais e Socioculturais gerir a prestação dos recursos financeiros que lhe sejam diretamente repassados, e não cuidar da prestação de contas dos recursos repassados ao município, como sói ocorrer no caso concreto, razão por que incumbe pessoalmente ao Chefe do Poder Executivo a responsabilidade pela boa regular a aplicação das verbas federais que foram confiadas a sua gestão, no âmbito da consecução dos objetos do PNATE. (grifos no original) 
Da leitura dos normativos destacados no item 19 deste voto, concluo que o fundamento do Acórdão 3208/2022-TCU-Primeira Câmara não merece reparo em relação às irregularidades apontadas quanto ao Pnate/2011 e Pnate/2012, na medida em que os argumentos apresentados pelo ora recorrente foram analisados e afastados já pelo relator a quo, quando da apreciação das alegações de defesa do Sr. José Edberto Tavares de Quental. Em outras palavras, os apelos recursais não inovam em relação à linha argumentativa das alegações de defesa já avaliadas.
Os termos do art. 22, § 2º, inciso XXIII, da Lei Municipal 854/2008 não delegam competência ao titular da Secretaria Municipal de Políticas Educacionais e Socioculturais acerca da gestão dos recursos do Pnate. O normativo atribui à Gerência Executiva de Desenvolvimento Educacional daquela Secretaria Municipal garantir a gestão da prestação de contas de recursos financeiros repassados àquela secretaria.
Destaco que o Sr. José Edberto Tavares de Quental foi citado em razão de não comprovação da boa e regular aplicação dos recursos federais repassados ao município de Condado/PE, em face de despesas não comprovadas nas prestações de contas apresentadas, com respeito à execução do Programa Nacional de Apoio ao Transporte do Escolar (Pnate) , nos exercícios de 2011 e 2012.
Sobre esse ponto, o MPTCU asseverou que (peça 62) :
4. A despeito da tentativa de transferir sua responsabilidade a terceiro, o ex-prefeito, também em sede recursal, não foi capaz de infirmar a constatação de que, como "prefeito municipal de Condado/PE nas gestões 2005-2008 e 2009-2012, era a pessoa responsável pela gestão, execução e prestação de contas dos recursos federais recebidos à conta do PNATE, nos exercícios de (...) , 2011 e 2012" e de que "não tomou as medidas necessárias para a comprovação do regular uso dos valores", conforme já destacado nos autos por este Parquet especializado e ora confirmado pela Serur (peças 36 e 60, p. 10-11) .
A jurisprudência do TCU é firme no sentido de que o ônus de comprovar a regularidade integral na aplicação dos recursos públicos compete ao gestor, por meio de documentação consistente, que demonstre cabalmente os gastos efetuados, bem assim o nexo causal entre estes e os recursos repassados, à luz da jurisprudência do TCU, a exemplo dos Acórdão 2454/2022-TCU-Segunda Câmara, 6.214/2016-TCU-2ª Câmara, 5.920/2016-TCU-2ª Câmara, 3.623/2015-TCU-1ª Câmara, 1.577/2014-TCU-2ª Câmara, 4.869/2010-TCU-1ª Câmara e 1.438/2010-TCU-1ª Câmara.
Os apelos recursais apresentados pelo Sr. José Edberto Tavares de Quental não trazem documentos que comprovem a boa e regular aplicação dos recursos federais repassados ao município de Condado/PE, em face de despesas não comprovadas nas prestações de contas apresentadas, com respeito à execução do Pnate, nos exercícios de 2011 e 2012.
Em conclusão, em vista da ocorrência da prescrição da pretensão punitiva e de ressarcimento para as irregularidades do Pnate/2008, cumpre, de ofício:
a) afastar os valores de 2008 que compuseram o débito descritos no item 9.1 do acórdão recorrido, quais sejam: R$ 48,27 (4/9/2008) ; R$ 1.635,18 (2/10/2008) ; R$ 1.635,18 (4/11/2008) ; e R$ 1.635,18 (2/12/2008) ; e 
b) ajustar proporcionalmente a multa aplicada ao Sr. José Edberto Tavares de Quental, constante do item 9.2 do acórdão recorrido.
Ante o exposto, voto para que o Tribunal acolha a minuta de acórdão que ora submeto à deliberação do colegiado.
TCU, Sala das Sessões, em 29 de novembro de 2022.
Ministro VITAL DO RÊGO 
Relator